行　政　法　院　判　決　　　　　　　　　　　　　　　八十七年度判字第五九號
　　原　　　告　甲○○
　　訴訟代理人　林鎰珠　律師
　　被　　　告　經濟部中央標準局
右當事人間因新型專利異議事件，原告不服行政院中華民國八十六年九月二十四日台
八十六訴字第三五九九五號再訴願決定，提起行政訴訟，本院判決如左︰
　　主  文
原告之訴駁回。
　　事  實
緣本件關係人黃順鋒於民國八十三年十月十八日以其「聖誕燈之燈座改良」係將聖誕
燈泡對應套入上座容槽內，使燈泡兩導線腳往外延伸並予以凹折定位，將上座組體套
置於中空燈座而呈一體；特徵在於燈座上端的外周緣預
上座頂周緣對應一側則往外延伸具相當柔韌度之嵌
止段；組裝燈泡之上座套置入燈座內，可將由上座一體延伸之嵌
座所突具之Ｃ形槽體內，形成更便利、確實之聖誕燈具組
型專利，經編為第00000000號審查、再審查，准予專利。公告期間，原告以
本案之特徵已見於第00000000號「聖誕燈防脫落之燈座燈蒂結構」新型專利
案（下稱引證一）及本案圖式四所示傳統聖誕燈具（下稱引證二），係運用申請前既
有之技術或知識，而為熟習該項技術者所能輕易完成且未能增進功效，有違專利法第
九十七條、第九十八條第一項第一款、第二款及第二項規定云云，對之提起異議。案
經被告審查，為「本案異議不成立。」之審定，發給八十五年十一月二十五日台專
（判）○二○一六字第一四五○二五號專利異議審定書。原告不服，乃循序提起行政
訴訟，茲摘兩造訴辯意旨於次：
原告起訴意旨略謂︰一、依專利法第九十七條、九十八條第一項一、二款規定可知，
倘被異議案申請前即有相同構造申請核准專利在先，且為習知技術之運用時，自不符
新型專利要件，自應撤銷其專利權，第查：(一)查被異議案係一種聖誕燈之燈座改良，
其主要係將聖誕燈泡１對應套
延伸出及予以凹折定位，繼在將上座１組體套置於中空燈座３而呈一體；以上述之構
造，於被異議案之申請專利範圍中，均被排除於特徵以外，而其特徵在於：燈座３上
端的外周緣預
座２頂周緣對應一側則往外延伸著具相當柔韌度的嵌
的末端為具
可將上座２所一體延伸出的嵌
。惟前述為被異議案列為專利特徵之Ｃ形槽體與嵌
之習知構造中，又嵌
由此可知，被異議案顯然已喪失新穎性，不符新型專利要件。(二)次查，再訴願決定駁
回再訴願之理由謹摘要節錄如下：１、被異議案與引證一固均以條片方式插入槽內鎖
固，所使用之材料皆具相當之彈性，屬習知之接合鎖固技術，但因條片形狀不同，而
產生不同之效果，本案以圓形條桿插入Ｃ形槽體，較引證一Ｔ形扣片與開口之組合緊
密，鎮合效果較佳。２、Ｃ形槽口配合彈性材料，可緊密配合條桿之插入，擋止段之
距離並不影響被異議案與引證一之比較，至擋止段是否緊密連接於Ｃ形槽體，尚不足
影響本案具進步性之判定。３、引證二未具本案擋止段，二者構造即有不同，原處分
以被異議案嵌
下端，形成穩固定位，具增進之功效，亦非無見，所訴核不足採。由前列理由可明顯
看出，再訴願決定、訴願決定及被告雖均認為被異議案無不符新型專利要件之情事，
惟所執理由卻南轅北轍，可看出其矛盾所在：如前述第３點理由中，被告以被異議案
嵌
成穩固定位而具功效增進，並非無見。換言之，其所指，該嵌
緊抵於Ｃ形槽體下端，故可獲致穩固定位之效果，乃具功效增進之理由。然再訴願決
定如前述第２點理由所述，卻又接受原決定之說詞，指擋止段與Ｃ形槽體之距離及其
是否可緊抵於Ｃ形槽體下緣並不影響被異議案之進步性。由上述可知，再訴願決定同
時接受兩種完全不同之構造主張，其間顯然存在極大矛盾，足證所為決定為違法。且
其原因在於：原告於訴願、再訴願理由中曾分別強力主張，被異議案位於嵌
端之擋止段並無法如被異議案說明書內容及被告所述般，可抵緊於Ｃ形槽體之下緣，
再訴願決定昧於無法推翻此一事實，乃推說嵌
位之效果，至於擋止段與Ｃ形槽體之距離及是否可緊抵於Ｃ形槽體下緣，不影響被異
議案之進步性。而原告必須鄭重聲明的是：所謂「擋止段將緊抵於Ｃ形槽體下緣」之
構造特徵係被異議案於說明書中強調之功效特點所在，其主要利用擋止段緊抵於Ｃ形
槽體下緣，以避免燈座遭碰撞時造成嵌
造列入申請專利範圍為主要專利特徵，今再訴願決定、原決定為便宜行事，牽強附會
，實有失救濟機關伸張公理維護法律之應有立場。為使大院進一步瞭解再訴願決定，
其具體違法事實，謹針對前述事實進一步詳述釐清於后，以利於本案之審查。(三)首先
請參閱附件一之比對圖式，圖中併列者為被異議案及其於原說明書中自行揭露之習知
燈座構造，其中，被異議案於說明書對該習知燈座之描述係如以下所述：「將上座(5
0)組體對應套置於中空燈座(60)內而呈一體，而對上座(50)頂端緣一側所突伸的內具
套
方位所突具之扣合體(601 )施予套置定位．．．」由於被異議案僅以一剖圖揭示該
習知燈座之構造，其鉤體(503 )及扣合體(601 )究竟是何形狀，並不得而知，但由前
段文字所述，該鉤體(503 )上形成有套
洞，依此類推，可知對應套置於套
件一左側圖面所示之被異議案比較可明顯看出．被異議案列為主要專利特徵之Ｃ形槽
體３１及嵌
定位目的之圓桿狀嵌
，被異議案亦明白前述構造係屬習知，乃主張其於嵌
止段２３，利用該橫向擋止段２３略呈緊迫度之抵靠在Ｃ形槽體３１下端緣處，以防
止嵌
之主要專利特徵顯然即在利用橫向擋止段緊抵於Ｃ形槽體下端緣，以防止嵌
意脫離Ｃ形槽體。而在被告之審定理由中，亦曾強調被異議案因有擋止段緊抵Ｃ形槽
體下端緣，可形成穩固定位，故較習知燈座增進功效，請參閱被告所為異議審定書之
審定理由四：「擋止段緊抵於Ｃ形槽體下端，使嵌
。」由此可見，被異議案必須在嵌
達成其預期功效，相較於證據三方具進步性。惟原告於訴願及再訴願理由曾先後以圖
解方式指出：被異議案之擋止段並未能緊抵於Ｃ形槽體之下端緣，以證明被異議案相
較於證據三並未具功效增進。請參閱附件三所示，係原告隨訴願理由提出之被異議案
圖式，以說明其擋止段未緊抵Ｃ形槽體下端緣之事實，由圖中可看出，該嵌
２嵌入Ｃ形槽體３１後，其擋止段２３與Ｃ形槽體３１下端之間仍存在一段明顯的距
離Ｘ，意即被異議案嵌
指之緊抵狀態。當其擋止段２３遭外力向上撥動時，其嵌
形槽體３１上脫離，無法達成緊抵及穩固定位效果。由附件三應可充分證明被異議案
橫向擋止段２３事實上並無法抵緊於Ｃ形槽體３１下端緣，故與證據三相較，被異議
案應不具進步性。惟如是之主張並不能為原決定機關所接受，其於原決定理由中甚至
指出：「惟附件五圖式為系爭案嵌
狀態圖，兩者結合後其間是否存在間不無疑義；況Ｃ形槽口配合彈性材料，可堅密
配合條桿之插入，則擋止段之距離並非重要考慮者。」由上述決定理由，所謂擋止段
將緊抵於Ｃ形槽體下端緣係被異議案於說明書中強調之構造功效特徵，此一構造功能
更為被告據以認定被異議案仍具進步性之理由，孰料原決定竟謂「擋止段距離並非重
要考慮」云云，查原告於提出再訴願時，為取信於再訴願決定機關，乃根據被異議案
第一圖之立體分解圖以圖學投影方式標示嵌
議案之嵌
形槽體３１下端緣。但在附件三、四鐵證如山的佐證下，惟其依然採信原決定前述之
不當論點，令人無法信服。(四)由上述可知，被異議案與其本身提出之習知燈座相較，
已不具進步性。除此之外，原告亦提出申請公開在先之證據二主張被異議案專利特徵
已喪失新穎性，為被異議案與證據二之比對圖式：該證據二係關於一種聖誕燈防脫落
之燈座燈蒂結構，由燈座２、燈蒂１組成，而燈座２具有可供套接燈蒂１之套孔２１
；又燈蒂１頂部一側或兩側外緣係向外延伸Ｔ形扣片１１，該Ｔ形扣片１１之外側係
為一擋凸片１１１，燈座２之頂緣對應於Ｔ形扣片１１位置
度略大於Ｔ形扣片１１之頸部度，可令Ｔ形扣片１１由開口２３外側扣入，而擋凸
片１１１之長度較凸塊２２整體之度為大，可由燈蒂１套入燈座２後，以一側或兩
側Ｔ形扣片１１下壓扣入燈座２凸塊２２上，即形成止擋結構者。經以前述證據二之
構造相較於被異議案，可看出證據二已揭露被異議案之主要專利特徵，其相同構造詳
如下列：(1)被異議案以上座２套入燈泡１，並將上座２套入燈座３。相同於證據二將
上
形成有一端部具擋凸片１１１之Ｔ形扣片１１。(3)被異議案於燈座３周緣對應嵌
桿２２處形成有一Ｃ形槽體３１。相同於證據二於燈座２周邊對應Ｔ形扣片１１處形
成有一具開口２３之凸塊２２。(4)被異議案係以上座２之嵌
之Ｃ形槽體３１，並由嵌
緣處。相同於證據二以燈蒂上之Ｔ形扣片１１扣入燈座２凸塊２２上之開口２３內，
並由Ｔ形扣片１１末端之擋凸片１１１擋止於凸塊２２下端。經上述比較可發現，被
異議案主要專利特徵已悉數揭露於申請公開在先之證據二上，而由下列的元件對照，
更可進一步證明此一事實：
被異議案                              證據二
上座２                                燈蒂１
嵌
橫向擋止段２３                        擋凸片１１１
燈座３                                燈座２
孔穴３２                              套孔２１
Ｃ形槽體３１                          凸塊２２、開口２３
可知，被異議案主要專利特徵確已揭露於申請公開在先之證據二。惟被告卻指被異議
案之嵌
及凸塊２２在形狀上並不相同，故二者雖屬同一性質插套構造，仍不影響被異議案之
新穎性。惟以是項理由，實令原告無法接受。事實上大院可由附件五之圖式輕易看出
，被異議案與證據二在構造特徵及達成目的均完全相同，不同處僅在被異議案將證據
二原呈片狀之Ｔ形扣片改為圓桿狀之嵌
與衛浴
並不能使被異議案與證據二有所不同。此一判斷標準並獲大院之判例支持：如大院八
十年判字第七八九號裁判要旨指出：「本案主要技術，已於引證案公開，原告僅作一
般性修改或等效物簡單取代，自不具新穎性，不符新型專利要件。」由上述可知，如
被異議案利用亦呈Ｔ形狀之嵌
造確已為證據二所揭露，即使其在嵌
之修改，仍不具備新穎性。由上可知，被告忽略被異議案主要特徵構造已為證據二所
揭露之事實，卻以易於思及之必然功效增進，認定被異議案與證據二非屬同一技藝，
而予異議不成立之審定確有明顯違法。(五)另查，不論被異議案擋止段是否可緊抵於Ｃ
形槽體，但被異議案將擋止段列入申請專利範圍中作為主要專利特徵乃為不爭之事實
，而該擋止段構造事實上已為公開在先之證據二所揭露，該擋止段構造既有早先公開
而不具新穎性之事實，且原決定、再訴願決定亦先後提出該擋止段「有沒有都沒關係
」之論點，被異議案至少應將該擋止段構造自申請專利範圍中刪除，惟被告仍聽任被
異議案將不合法之特徵構造保留於申請專利範圍之中，即難辭違法之責。(六)綜上所述
，被異議案與其說明書所揭露習知燈座相較，並未具進步性，其主要特徵構造又已揭
露於申請公開在先之證據二，依照專利法規定及大院之判例闡釋，已足以認定被異議
案不符新型專利要件，被告忽略此一事實，僅以被異議案易於思及之必然功效增進，
認定其仍具進步性，而予異議不成立之處分，可見其審定顯係違法，又原決定及再訴
願決定對其違法理由又予先後援用，且決定理由前後矛盾，為此請大院判決均予撤銷
及令被告重為本案異議成立之處分等語。
被告答辯意旨略謂︰一、起訴理由提出附件一本案與習知燈座之比對圖式，主張本案
專利特徵已揭露於該習知構造中，惟習知結構者係於上座
孔可套扣於燈座所具呈凸粒狀之扣合體上，與本案嵌
不相同，且本案與習知結構相較其功效上之差異，亦已論述於異議審定理由(四)中，是
以本案與習知結構之技藝自非同一；而原告所提附件三及四之示意圖，主張本案嵌
條桿之擋止段與Ｃ形槽體下端間非為緊抵狀態。惟附件三為側圖非為正面結合狀態
，而附件四為原告主觀所加註之圖，兩者皆不能證明原告所述為事實，且其僅及製
造上之修正細節，欲達成緊抵狀態應無困難，因此原告之主張顯為片面之詞。二、本
案與證據二相異之處如異議審定理由(三)所述，在此不予贅述，且原告於訴願階段即自
承「圓管與圓槽之接觸面積最大，因此，本案之圓桿狀嵌
獲致較為服貼適切的接合效果」，因此證據二（捨）此最佳嵌合效果之結構而不為，
自不足以證明本案有違新穎性及進步性規定，復以本案擋止段之距離並不影響其與證
證據二之比較，則擋止段是否緊密連接於Ｃ形槽體底緣，應不足影響本案具進步性之
判定，故本案所為之審定並無違誤之處。原告之訴為無理由，請判決予以駁回等語。
　　理  由
按稱新型者，謂對物品之形狀、構造或裝置之創作或改良，為專利法第九十七條所規
定。又公告中之新型，任何人認有違反專利法第九十七條至第九十九條規定而向專利
專責機關提起異議者，依同法第一百零二條第一項規定，除應備具異議書外，並應附
具證明文件；從而有無違反專利法規定之情事，依法應由異議人附具證據供查。本件
關係人黃順鋒於八十三年十月十八日以其「聖誕燈之燈座改良」向被告申請新型專利
，經編為第00000000號審查、再審查，准予專利。公告期間，原告以本案有
違專利法第九十七條、第九十八條第一項第一款、第二款及第二項規定，對之提起異
議。被告以引證一係由燈座及燈蒂所組成；燈蒂可組合燈泡，燈座具有可供套接燈蒂
之套孔，燈蒂頂部兩側外緣向外延伸Ｔ形扣片，Ｔ形扣片外側為一擋凸片，燈座頂緣
對應於Ｔ形扣片位置
且外側較窄位置之度略大於Ｔ形扣片之頸部度，令Ｔ形扣片由開口外側扣入，擋
凸片之長度較凸塊整體之度大，燈蒂套入燈座後，以兩側Ｔ形扣片下壓扣入燈座凸
塊，形成止擋結構。引證一燈蒂所形成之Ｔ形扣片呈扁平帶狀，Ｔ形扣片扣入燈座之
開口時，與開口內側之周緣無法成適切之嵌固，且若Ｔ形扣片之側邊與開口對準時，
易使Ｔ形扣片脫離開口；又燈座開口外側較窄位置之度略大於Ｔ形扣片頸部度之
案上座之嵌
Ｃ形槽體之周緣形成適切嵌固後，因Ｃ形槽體之缺口處較嵌
撞擊時，不易彼此脫離。本案與引證一之整體功效不同，技藝亦非同一。引證一不足
以證明本案不具新穎性及進步性。引證二係於上座
扣於燈座所具呈凸粒狀之扣合體，當對應套
被扣合體撐開，套入後，當有外力重擊時，被撐開之套合孔亦易與扣合體脫離。本案
之嵌
，使嵌
組立一體，具增進之功效。本案無違專利法第九十七條、第九十八條第一項第一款、
第二款及第二項規定，乃為異議不成立之審定，揆諸首揭規定，洵非無據。原告為前
開主張，惟查本案與引證一固均以條片方式插入槽內鎖固，所使用之材料皆具相當之
彈性，屬習知之接合鎖固技術，惟因其條片形狀不同，產生不同之效果，本案以圓形
條桿插入Ｃ形槽體，較引證一Ｔ形扣片與開口之組合緊密，鎖合效果較佳。Ｃ形槽口
配合彈性材料，可緊密配合條桿之插入，擋止段之距離並不影響本案與引證一之比較
。本案之空間形態及功效核與引證一不同，至引證二亦不足證明本案不具增進之功效
，本案具新穎性及進步性，堪以認定。至原告所提附件一之所稱習知結構者與本案嵌
三為側圖非正面結合狀態，附件四尚不足據為原告有利之證明。末查，本案以圓形
條桿插入Ｃ形槽體，較引證一Ｔ形扣片與開口之組合緊密，鎖合效果較佳，至擋止段
是否緊密連接於Ｃ形緣槽下緣，尚不影響本案具進步性之判定，是其功效與引證案顯
不相同。查本案具新穎性及進步性，復經訴願機關委請國立中山大學機械學系審查提
供審查意見在，其所為審查係基於其學術上專長所為，公正客觀，堪以採信。原告
仍謂本案有違新穎性及進步性規定，尚非可採。綜上所述，本案原處分為「本案異議
不成立」之審定，核無違誤。一再訴願決定遞予維持，俱無不合。原告仍執前詞爭訟
，其訴為無理由，應予駁回。
據上論結，本件原告之訴為無理由，爰依行政訴訟法第二十六條後段，判決如主文。
中    華    民    國     八十七      年      一      月      十六       日
                    行 政 法 院 第 四 庭
                                審 判 長 評  事      曾  隆  興
                                         評　事　　　沈　水　元
                                         評  事      吳      仁
                                         評  事      吳  錦  龍
                                         評  事      林  家  惠
右  正  本  證  明  與  原  本  無  異
                                         法院書記官  張  惠  美
中    華    民    國     八十七      年      一      月      十九       日
